臺灣彰化地方法院北斗簡易庭民事判決
110年度斗簡字第196號
原      告  陳茂龍  

被      告  馮金秋  
上列當事人間請求損害賠償事件，本院於民國110年10月13日言
詞辯論終結，判決如下：
    主    文
原告之訴駁回。
訴訟費用由原告負擔。
    事實及理由
壹、程序事項：
    按「訴狀送達後，原告不得將原訴變更或追加他訴。但有下
    列各款情形之一者，不在此限：…三、擴張或減縮應受判決
    事項之聲明者。」民事訴訟法第255條第1項第3款定有明文
    。原告起訴請求被告給付原告新臺幣（下同）16萬元及法定
    遲延利息，嗣於民國110年10月3日請求被告另應併給付原告
    2萬元（合計18萬元）及法定遲延利息等情。核原告所為，
    係追加訴之聲明，依上開規定，應予准許。
貳、實體事項：
一、原告主張：
　㈠原告服務公務機關數十年現已退休，對於社會上債權清償不
    甚了解，驟聞債權人即被告來電稱：訴外人即原告之子陳睿
    彬向被告借錢16萬元未清償並有開立本票1張擔保，且陳睿
    彬請被告找其父親即原告清償等情，原告愛子心切，遂至被
    告處所開立由彰化銀行彰化分行為付款人之支票1張（發票
    日期為109年10月31日、支票號碼為MN0000000號、金額：16
    萬元，下稱系爭支票），交付被告用以清償陳睿彬對被告之
    欠款，後原告追問陳睿彬是否向被告借錢？經陳睿彬否認，
    原告始知受騙。
　㈡陳睿彬患有智能障礙之病症，現由原告向本院聲請輔助宣告
    中，陳睿彬無法辨識開立本票之法律效果，在外胡亂簽發本
    票，詢問陳睿彬為何亂簽本票？陳睿彬回答僅為好玩。被告
    因覬覦原告金錢，亦教唆無法辨識開立本票法律效果之陳睿
    彬開立本票擔保根本不存在之債權，對原告至為不公。
　㈢原告分別於110年3月22日及同年4月21日各匯款1萬元至移民
    署罰鍰帳戶幫被告代為繳納罰鍰共計2萬元，請求被告併予
    返還。
　㈣爰依侵權行為損害賠償及不當得利之法律關係，請求被告返
    還原告18萬元。並聲明：被告應給付原告18萬元及自起訴狀
    繕本送達翌日起之法定遲延利息。
二、被告則以：
  ㈠否認原告上開主張，原告之子陳睿彬前曾多次向被告借錢，
    最近一次係於109年7月23日向被告借款16萬元，並開立本票
    1張以為擔保，嗣原告至被告處開立系爭支票代為清償陳睿
    彬所欠款項，被告同時將陳睿彬開具之借據及本票（發票日
    ：109年7月23日、金額：16萬元、付款日：109年11月29日
    、票號：0000000號，下稱系爭本票）交付返還原告，債務
    兩清。惟事後原告又心有未甘，提起本件訴訟，請求被告返
    還不當得利16萬元，恣意指摘被告欺騙原告及陳睿彬，對被
    告實有不公。
  ㈡陳睿彬經被告介紹娶被告之表妹為妻，陳睿彬因在外簽賭，
    積欠巨額賭債，有部分係原告代償，陳睿彬前缺錢時，總找
    被告調借，且陳睿彬非如原告主張為智能障礙之人，其思慮
    清晰，年輕氣盛，隨身攜帶文具店可購之本票一本，在外到
    處以開本票擔保借貸方式向朋友借錢，此亦有其妻告知被告
    ，被告確曾借貸陳睿彬16萬元，被告並非向原告請其代償16
    萬元，而係單純將陳睿彬借貸乙情電告原告，原告到被告處
    自行開立支票代陳睿彬清償債務，足證陳睿彬到處開立本票
    欠錢乙事絕非虛言。
　㈢並聲明：原告之訴駁回。
三、本院之判斷：
　㈠原告上開主張，業據其提出系爭支票存根1張、支票存款帳戶
    資料及交易明細查詢表1張、彰化銀行集中作業管理系統票
    據資料查詢單1張、彰化基督教醫療團法人鹿港基督教醫院
    （下稱鹿基醫院）關於陳睿彬診斷證明書1張、鹿基醫院對
    於陳睿彬心理衡鑑結果摘要1份、陳睿彬開立本票7張【皆影
    本】等件附卷可稽（見本院卷13頁、第39頁至第41頁、第63
    頁至第67頁、第75頁至第77頁）。應堪信原告上開主張給付
    被告系爭支票用以清償陳睿彬債積欠被告16萬元債務、陳睿
    彬患有智能障礙等事實為真。
　㈡按當事人主張有利於己之事實者，就其事實有舉證之責任，
    但法律別有規定，或依其情形顯失公平者，不在此限，民事
    、訴訟法第277條定有明文。此項規定，固已揭示舉證責任
    分配之方向，惟其規定，尚無具體標準，仍應視各別事件情
    形之不同而為具體之認定，使舉證責任公平合理分配於兩造
    負擔。此於當事人就發生法律上效果所必要之事實，如可分
    為特別要件事實與一般要件事實之具體個案時，其主張法律
    效果存在者，自應就其特別要件事實負舉證責任，始符上揭
    條文所定之趣旨（最高法院48年台上字第887號判例參照）
    。
　㈢本件爭點在於原告給付被告之18萬元，是否有法律上原因即
    代陳睿彬清償其債務？意即被告是否有保留原告給付18萬元
    之權利？本院基於下列理由，認被告對於原告給付之18萬元
    非不當得利，被告有保留原告給付18萬元之權利，下分述之
    ：
　⒈原告主張被告貪婪，藉由陳睿彬善良、好騙、心智不成熟等
    個性及事由，欺騙陳睿彬開立本票，藉以向原告請求代償債
    務，並提出鹿基醫院診斷證明書及心理衡鑑結果摘要以為證
    。惟該診斷證明書內容載明：「ㄧ、邊緣智能。二、【疑似
    注意力不足缺失症】。」等語（見本院卷第63頁）。而上開
    量表結果載明：「3.量表結果顯示，個案在各向度量尺均未
    達中等以上困擾程度，否認有明顯焦慮或憂鬱情緒困擾。4.
    整體而言，在一對一的情況下，測驗結果顯示注意力品質異
    於一般表現。就其反應型態，在注意力不足指標上，有證據
    顯示可能是有問題。而在警覺的指標上，有部分徵兆顯示可
    能是有問題。」等語（見本院卷第67頁）。而陳睿彬於110
    年8月31日言詞辯論程序時拒絕證言（見本院卷第96頁），
    茲具關係人陳睿彬陳述：「（問：有否打你老婆？本件情形
    為何？）沒有，是我老婆打我。本件是被告拿票來給我父親
    討錢，說你欠他十六萬元，我父親有當面問我，我就說我忘
    記了，爸爸就直接付錢，其餘的我不知道。」等語（見本院
    卷第97頁）。而本院訊問關係人陳睿彬時，觀察陳睿彬陳述
    情形，陳睿彬陳述時口齒清晰、敘事條理、思緒清楚，除略
    顯不耐外，其他陳述時並無遲緩及言不及意之情形。則陳睿
    彬是否如原告主張對於開本票的法律效果一概不知？已非無
    疑。
　⒉原告自始主張：其接獲被告來電後，三次至被告住居所向被
    告了解陳睿彬債務情形，然並未詢問陳睿彬本人，就開立系
    爭支票替陳睿彬清償其對被告之債務云云。經被告否認。而
    陳睿彬於上開言詞辯論期日陳述：原告在給付被告系爭支票
    前，曾當面質問陳睿彬是否有欠被告錢，經陳睿彬回答其已
    忘記了，原告就直接給付被告系爭支票了等語（見本院卷第
    97頁）。依一般經驗法則與社會常情，原告如須代陳睿彬清
    償對被告債務，豈能不詢問陳睿彬是否向被告借錢及債務之
    來龍去脈？即使陳睿彬回答已經忘記了，原告在未清楚或陳
    睿彬復記憶前，不會隨便對於拿著陳睿彬所開立系爭本票之
    人清償，此為最基本生活經驗，與原告主張數十年均任職公
    務機關不諳世故等情無關。原告未曾詢問陳睿彬借錢乙情與
    陳睿彬回答本院訊問內容不符。是原告上開主張，委無足採
    。
　⒊原告提出陳睿彬分別於108年5月間至110年4月間在外開立之
    本票共8張（見本院卷第75頁至第79頁、第87頁），而被告
    亦提出網際網路通訊軟體LINE簡訊紀錄翻拍照片8張等證據
    （見本院卷第89頁至第92頁）。本院審酌原告所提鹿基醫院
    心理衡鑑結果摘要內容載明：「一、行為觀察及會談摘要：
    …個案（指陳睿彬）表示本次就診係因被朋友欺騙而簽下本
    票，沒注意到不能亂簽。…案父（指原告）表示個案於民國1
    00年首次簽下借據，金額約200多萬，過去數年間，數次簽
    下借據、本票，總金額約1,000萬元。個案【疑】不理解借
    據、本票之法律效力，會認為因沒有拿到錢，所以簽下的借
    據、本票無效。…」等語（見本院卷第65頁），與被告上開
    所提原告以LINE之通訊軟體傳給被告知內容相符（見本院卷
    第90頁至第91頁）。足證陳睿彬確有開立系爭本票交付被告
    ，至於陳睿彬是否果如原告主張不理解開立本票之法律效果
    ？本院非認為真實，已如上述。
　⒋誠如鹿基醫院專業醫師對於陳睿彬檢查，並輔以心理衡鑑量
    表，最後在診斷證明書內容僅能判斷陳睿彬【疑似】患有注
    意力不足缺失症，至於陳睿彬智能方面，專業醫師亦僅判斷
    為邊緣智能，不能肯定地判斷智能障礙之程度（重度、中度
    等，見本院卷第63頁），而診斷結果為邊緣智能或注意力不
    足缺失症，均與完全無法辨識開立本票之法律效力有別，原
    告自不能持上開診斷證明書主張陳睿彬確實患有完全無法辨
    識開立本票行為後要為自己行為負責的重度智能障礙或重度
    思覺失調症。
　⒌原告復主張陳睿彬自100年間即開立借據或本票，既然原告主
    張陳睿彬老是被朋友欺騙而開立本票（包含本件被告），然
    未看見原告提出任何刑事告訴或其他確認本票債權不存在訴
    訟，卻以原告不通曉社會事或不懂法律為由，未對陳睿彬之
    上開不當行為事先預防或為其他救濟手段，實無法想像。所
    以本院認原告上開主張，亦無足採。
　⒍至原告另主張依不當得利之法律關係請求被告返還原告代為
    給付之移民署裁定罰鍰2萬元乙節，原告除提出110年3月22
    日及同年4月21日各匯款1萬元至移民署罰鍰帳戶之收據外，
    未據原告舉證證明上開罰鍰確係原告代為給付等證據，而縱
    為原告所匯，則上開2萬元為何由原告代為給付？兩造就2萬
    元間究成立何種契約？（或為贈與？或為債務承擔？或為消
    費借貸？不一而足）均未據原告舉證以實其說。是原告請求
    被告返還不當得利2萬元及自追加陳述狀（見本院卷第127頁
    至第131頁）送達翌日起之法定遲延利息，實屬無據。
  ㈣綜上所述，原告依侵權行為損害賠償及不當得利之法律關係
    ，請求被告給付原告18萬元，及各依起訴狀暨追加陳述狀送
    達被告翌日起之法定遲延利息，均無理由，應予駁回。並確
    定本件訴訟費用，應由敗訴之原告負擔。
參、本件事證已臻明確，原告其餘攻擊防禦方法及所舉證據，經
    審酌結果，與本件判決結論均無影響，爰不一一論述，附此
    敘明。
肆、訴訟費用負擔之依據：民事訴訟法第78條。
中　　華　　民　　國　　110 　年　　10　　月　  27　　日
                  北斗簡易庭  法　官  丁兆嘉
以上為正本係照原本作成。
如對判決上訴，應於判決送達後20日內向本院提出上訴狀。如委
任律師提起上訴者，應一併繳納上訴審裁判費。 
中　　華　　民　　國　　110 　年　　10　　月　　27　　日
　　　　　　　　　　        　書記官  蔡政軒